臺灣板橋地方法院民事判決　　　　　　100年度重訴字第225號
原　　　告　劉碧美
訴訟代理人　謝清福律師
　　　　　　阮祺祥律師
被　　　告　王皆強
上列當事人間請求移轉所有權登記等事件，經本院於民國100年8
月17日言詞辯論終結，判決如下：
    主      文
被告應將如附表一所示八筆土地所有權移轉登記予原告。
原告其餘之訴駁回。
訴訟費用由被告負擔百分之97，餘由被告負擔。
本判決第1 項於原告以新台幣玖佰壹拾伍萬元供擔保後，得假執
行。
原告其餘假執行之聲請駁回。
    事實及理由
一、原告起訴主張：
  (一)緣原告與被告之被繼承人王隆記，前於民國80年訂立不動產
    買賣契約書，向被告之被繼承人王隆記購買如買賣契約土地
    標示共計19筆土地。嗣原告於80年7月3日將尾款全部付清後
    ，被告之被繼承人亦將如附表三之土地移轉登記予原告指定
    登記名義人，惟因農地受當時法令限制等原因，尚有附表一
    、附表二之土地無法辦理移轉登記，是雙方乃約定俟法令限
    制等原因解除後，應無條件辦理移轉登記。詎料法令解除限
    制後，被告之被繼承人未協同辦理如附表一土地之移轉登記
    ，嗣被告之被繼承人死亡，由被告繼承，原告雖多次請求被
    告辦理移轉登記，惟被告仍拒不辦理。
  (二)另就附表二所示之土地，其中買賣契約標的地號137-2 土地
    ，於93年8 月20日已由新北市五股區公所依法徵收；另外自
    買賣契約標的土地81之2及83之2等地號分割出之81-5地號及
    83-4地號等土地，亦於93年8 月20日由新北市五股區公所依
    法徵收。原告同時向被告請求給付該三筆土地之徵收補償費
    。
  (三)原告與被告之被繼承人王隆記，前於民國80年訂立不動產買
    賣契約書，被告王皆強為出賣人王隆記之繼承人，按民法第
    1148條第1 項規定王皆強應承受王隆記出賣人之地位，並負
    有協同移轉登記之義務：
    (1)按民法第1148條第1 項規定：「繼承人自繼承開始時，除
      本法另有規定外，承受被繼承人財產上之一切權利、義務
      。但權利、義務專屬於被繼承人本身者，不在此限。」。
      因此民法繼承編係以概括繼承為原則，而該買賣契約中出
      賣人之義務亦不具有專屬性，且被告為王隆記之繼承人，
      是被告應承擔王隆記出賣人之地位，負有移轉登記之義務
      。
    (2)本件買賣契約中約定：「80年7月3號尾款全部付清，本買
      賣尚有9筆土地約200坪土地仍未辦理過戶，俟買方可辦理
      過戶時，所需過戶之證件...，賣方應無條件提供」」。
      而農地嗣因農業發展條例業修正，法令解除限制，業已可
      辦理移轉登記。
    (3)據此，原告依買賣契約之約定及民法第1148條第1 項規定
      ，請求被告應將其所有如附表一所示共計八筆土地，移轉
      登記予原告所有。
  (四)被告應給付原告徵收補償費，理由如下：
    (1)因不可歸責於債務人之事由，致給付不能者，債務人免給
      付義務；債務人因前項給付不能之事由，對第三人有損害
      賠償請求權者，債權人得向債務人請求讓與其損害賠償請
      求權，或交付其所受領之賠償物，民法第225 條定有明文
      。
    (2)關於民法第225條第2項代償請求權之客體，所謂「損害賠
      償」學者王澤鑑認為應做廣義解釋或類推適用，使能及於
      土地徵收補償費或法律交易上之對價。據此以論，本件如
      附表二被徵收之土地，所得之徵收補償費雖屬補償性質而
      非損害賠償，惟應以類推適用第225條第2項之方式，使原
      告得向被告請求讓與系爭補償費。
    (3)再者，最高法院80年台上字第2504號判例亦同此見解，其
      意旨謂：「政府徵收土地給與上訴人(即出賣人)之補償地
      價，雖非侵權行為之賠償金，惟係上訴人於其所負債務陷
      於給付不能發生之一種代替利益，此項補償地價給付請求
      權，被上訴人(即買受人)非不得類推適用民法第225 條第
      2項之規定，請求讓與。」。
    (4)本件被告依買賣契約書之約定及民法第1148條第1 項規定
      ，負有將其所有臺北縣五股鄉○○段水碓小段地號 137-2
      及分割前坐落臺北縣五股鄉○○段水碓小段地號81之2 及
      83之2 等土地，其應有部分移轉登記予原告之義務，已如
      前述，惟於被告依系爭買賣契約書約定辦理移轉前，上開
      137-2地號土地遭政府徵收，而地號81之2及83之2 等土地
      ，既因政府擬徵收而逕予分割出之81-5地號及83-4地號等
      土地，且分割後81-5地號及83-4地號土地嗣後並已為政府
      辦理徵收在案。
    (5)從而，原告依類推適用民法第225條第2項規定及最高法院
      判例意旨，民法第1148條第1 項規定，原告自得請求被告
      返還如附表二土地所受領之補償金。
  (五)原告訴之聲明：
    (1)被告應將如附表一所示八筆土地所有權移轉登記予原告。
    (2)被告應給付原告257678元，及自起訴狀繕本送達翌日起至
      清償日止，按年息百分之五計算之利息。
    併陳明願供擔保，請准宣告假執行。
二、被告則辯稱：
  (一)被告之被繼承人王隆記不認識字，被告之被繼承人王隆記簽
    署系爭契約，被告感覺怪怪的，否認系爭買賣契約之簽名及
    真正。
  (二)系爭土地辦理設定之真正不爭執。
  (三)系爭土地設定抵押權9 千萬元，被告認為係虛偽設定，因系
    爭土地當時並無該價值，但確有設定是真正。
  (四)被告答辯聲明；駁回原告之訴。
三、兩造未爭執之事項：
  (一)訴外人王隆記已於98年9 月16日死亡之事實，且有戶籍謄本
    一件在卷可稽（見本院義卷第120頁）。
  (二)被告為訴外人王隆記之唯一繼承人，且已辦理繼承登記在案
    ，此有新北市新莊地政事務所100年6月23日新北莊地登字第
    1000010966 號函、財政部臺灣省北區國稅局新莊稽徵所100
    年7 月15日北區國稅新莊一字第1000010574號函之事實（見
    本院卷第149至171、174至193頁）。
  (三)新北市政府100 年6月1日北府地徵字第1000555694號函載明
    徵收系爭土地其中137-2 地號、81-5地號、83-4地號之徵收
    款合計為360749元，目前存入該市保管專戶待領之事實（見
    本院卷第144、145頁）。
  (四)系爭土地之土地登記謄本真正（見本院卷第21 至97、201至
    221頁）。
四、本件兩造爭執點，厥在於：
  (一)系爭土地之買賣契約是否為有效成立？
  (二)被告是否應移轉附表一所示土地所有權登記予原告？
  (三)被告是否應依類推適用民法第225條第2項規定，給付附表二
    土地經政府徵收之補償金額？
  茲分別論述如下：
  (一)系爭土地之買賣契約有效成立部分：
    經查：
    (1)原告主張系爭契約為真正，業經原告提出系爭契約書一件
      在卷可稽（見本院卷第11至20頁）。且經證人鄧忠仁即代
      書到庭具結證稱：簽署系爭契約之當事人都在場，因為系
      爭土地已經設定二胎，抵押債權人及王隆記之其他債權人
      均向王隆記要債，所以王隆記急於出賣。全部債權人都在
      我事務所，當天簽約拿錢，王隆記就清償給所有債權人，
      系爭契約書上的簽名是王隆記親自簽名，印章是印鑑證明
      的印章，由王隆記親自蓋印，王隆記的章有二顆，契約最
      後的附註第二次收款的時候，第一次的錢全部都給債權人
      ，第二次是王隆記拿走。系爭契約之收款紀錄表是王隆記
      實際收款的次數、金額，最後一次取款是80年7月3日（尾
      款）。系爭土地部分沒有過戶的原因是因農地，買受人必
      須取得自耕能力證明，但因被佔用且是被傾倒垃圾，所以
      沒有辦法過戶，因而約定於可辦理移轉登記時，再行辦理
      過戶手續。部分有過戶的土地是行水區，所以於繳納增值
      稅即辦理過戶等情（見本院卷第230頁反面、231頁）。足
      見，系爭契約確係被告之被繼承人王隆記親自簽署且收款
      之事實，應可認定。
    (2)被告辯稱否認系爭契約書之真正云云，並未提出積極有利
      之反證，尚有未洽，既乏依據，殊不可取。
    (3)基上，原告主張系爭契約有效成立，核屬有據，應可採信
      。
  (二)就原告請求被告移轉附表一所示土地所有權登記部分：
    經查：
    (1)原告主張系爭契約為真正有效成立，核屬有據，已如前述
      。而被告係訴外人王隆記之繼承人，且已辦理繼承登記為
      附表一所示土地之所有權人，此為被告所不爭執之事實。
      則訴外人王隆記就系爭契約之義務，自應由被告繼承。從
      而，原告依系爭契約及繼承之法律關係，請求被告將附表
      一所示之土地所有權移轉登記予原告，核屬有據，為有理
      由，應予准許（被告辯稱其為限定繼承，縱令屬實，但附
      表一所示之土地，均係被告因繼承訴外人王隆記之遺產，
      仍不影響被告應負移轉登記予原告之義務，附此敘明。）
      。
    (2)至於被告辯稱：系爭土地設定抵押權9 千萬元，被告認為
      係虛偽設定，因系爭土地當時並無該價值，但確有設定是
      真正等語。惟系爭土地為原告設定抵押權9 千萬元，不論
      係屬有效與否，究與系爭契約係有效成立，縱令系爭土地
      定9 千萬元予原告係屬無效，亦不影響系爭契約之效力，
      自不得以系爭土地設定9 千萬元抵押權予原告是否有效，
      而拒絕依系爭契約履行移轉附表一所示土地所有權登記予
      原告之義務。是被告此部分之所辯，尚無可取。
    (3)基上，原告依系爭契約及繼承之法律關係，請求被告將附
      表一所示之土地所有權移轉登記予原告，核屬有據，為有
      理由，應予准許。
  (三)就原告請求被告給付金錢部分：
    經查：
    (1)按因不可歸責於債務人之事由，致給付不能者，債務人免
      給付義務；債務人因前項給付不能之事由，對第三人有損
      害賠償請求權者，債權人得向債務人請求讓與其損害賠償
      請求權，或交付其所受領之賠償物，民法第225 條定有明
      文。又政府徵收土地給與上訴人(即出賣人)之補償地價，
      雖非侵權行為之賠償金，惟係上訴人於其所負債務陷於給
      付不能發生之一種代替利益，此項補償地價給付請求權，
      被上訴人(即買受人)非不得類推適用民法第225條第2項之
      規定，請求讓與（最高法院80年台上字第2504號判例意旨
      參照）。準此以觀，民法第225條第2項規定之代償請求權
      ，其立法本旨乃在於債務人給付不能時，使債權人得向債
      務人請求讓與其損害賠償請求權，或交付其所受領之賠償
      物，以替代原債務之標的，保障債權人之利益。
    (2)被告因已繼承訴外人王隆記之遺產，包含附表二所示之土
      地，而附表二之土地業經政府於93年間徵收在案，且被告
      尚未領取徵收補償款360749元，此為兩造所未爭執之事實
      ，復有新北市政府100 年6月1日北府地徵字第1000555694
      號函在卷可稽（見本院卷第144、145頁）。則原告依系爭
      契約及繼承之法律關係，原得請求被告移轉附表二所示之
      土地所有權登記予原告，但因已被政府徵收，而得為領取
      政府給與之補償款（被告因繼承訴外人王隆記之遺產，而
      取得此領取補償地價之權利），係屬被告於其所應負之債
      務（移轉附表二之土地所有權登記予原告之債務），陷於
      給付不能發生之一種代替利益，此項補償款領取請求權，
      原告固得類推適用民法第225條第2項之規定，請求被告讓
      與該領取補償款之權利，但因被告尚未領取上開徵收補償
      款，自無從請求被告逕為給付該徵收補償款之金額甚明。
    (3)基上，原告依（類推適用）民法第225條第2項規定請求被
      告給付257678元及其法定遲延利息，為無理由，應予駁回
      。
五、原告勝訴部分，陳明願供擔保，聲請宣告假執行，核無不合
    ，爰酌定相當擔保金額准許之。原告敗訴部分，其假執行之
    聲請失所附麗，應併予駁回。
六、訴訟費用負擔之依據：民事訴訟法第79條。
中    華    民    國    100    年    8    月    25    日
                  民事第二庭    法  官  李行一
以上正本係照原本作成
如對本判決上訴，須於判決送達後20日內向本院提出上訴狀。如
委任律師提起上訴者，應一併繳納上訴審裁判費。
中    華    民    國    100    年    8    月    25    日
                                書記官  蔡於衡